臺灣高等法院刑事判決
110年度原上易字第26號
上  訴  人  
即  被  告  林曉慧

選任辯護人  吳典哲律師（財團法人法律扶助基金會指派律師）
上列上訴人因違反毒品危害防制條例案件，不服臺灣桃園地方法
院109年度原易更一字第1號，中華民國109年11月25日改依通常
程序審理之第一審判決（聲請簡易判決處刑案號：臺灣桃園地方
檢察署108年度撤緩毒偵字第364號），提起上訴，本院判決如下
：
    主  文
原判決撤銷。
本件公訴不受理。
    理  由
一、聲請簡易判決處刑意旨略以：林曉慧基於施用第二級毒品之
    犯意，於民國107年7月24日下午5時許，在桃園市○○區○○路0
    00號住處內，以燒烤玻璃球方式施用第二級毒品甲基安非他
    命1次，因認其涉犯毒品危害防制條例第10條第2項之施用第
    二級毒品罪嫌等語。
二、按起訴之程序違背規定者，應諭知不受理之判決，並得不經
    言詞辯論為之，刑事訴訟法第303條第1款、第307條分別定
    有明文，且依同法第364條規定，於第二審之審判準用之。
    又此所稱之起訴程序違背規定，係指檢察官提起公訴之訴訟
    行為於程序上有違法律之規定而言。而提起公訴之訴訟行為
    是否於程序上有違法律規定，原則上固以起訴時所存在之事
    項及法律規定為判斷，惟檢察官起訴後始發生之情事變更事
    由，致法院不能為審體審理及判決亦屬「起訴之程序違背規
    定」（最高法院109年度台上字第3826號判決意旨參照）。 
三、另按109年1月15日修正公布、同年7月15日施行之毒品條例
    第20條第3項及第23條第2項，雖僅將原條文之再犯期間由「
    5年」改為「3年」，惟鑑於採取傳統刑事機構式處遇，將施
    用毒品者當作「犯人」處理，其施用人數及再犯率仍高，將
    施用毒品者監禁於監獄內，僅能短期間防止其接觸毒品，因
    慣用毒品產生之「心癮」根本無法根除，並慮及毒品條例施
    行多年累積之戒毒經驗及實效，暨逐步擴充之醫療、戒癮機
    構、專業人力、社區支援系統等資源，尤以本次毒品條例第
    24條修正，擴大檢察官對施用毒品者附條件緩起訴處分之範
    圍，使其能視個案具體情形給予適當多元社區處遇。準此，
    本次修正後對於施用毒品者之思維，自應與時俱進，擺脫以
    往側重於「犯人」身分之處罰，著重其為「病患」之特質，
    並以「治療」疾病為出發點，重新評價前揭所謂「3年後再
    犯」之意義。亦即，基於憲法保障人民之生存權，及根據每
    個國民生存照顧需要提供基本給付之理念，為協助施用毒品
    者戒除毒癮復歸社會，對於經監獄監禁處遇後仍再犯之施用
    毒品者，更應恢復以機構內、外之治療協助其戒除毒癮。此
    即本次修正毒品條例第20條第3項關於施用毒品者所謂「3年
    後再犯」係何所指之立法真諦。換言之，除檢察官優先適用
    毒品條例第24條命附條件緩起訴處分處遇（不論幾犯，亦無
    年限）外，對於施用毒品初犯者，即應適用第20條第1項、
    第2項為機構內之觀察、勒戒或強制戒治；若於上開機構內
    處遇執行完畢釋放後，「3年內再犯」者，依第23條第2項規
    定，應依法追訴；倘於「3年後再犯」，自應再回歸到傳統
    醫療體系機構內重為觀察、勒戒或強制戒治之治療。綜上，
    現行毒品條例既認施用毒品者具有「病患性犯人」特
    質，強調「治療勝於處罰」、「醫療先於司法」，對於第20
    條第3項及第23條第2項所謂「3年後（內）再犯」，自應跳
    脫以往窠臼，以「3年」為期，建立「定期治療」之模式。
    準此，第20條第3項規定中所謂「3年後再犯」，只要本次再
    犯（不論修正施行前、後）距最近1次觀察、勒戒或強制戒
    治執行完畢釋放，已逾3年者，即該當之，不因其間有無犯
    第10條之罪經起訴、判刑或執行而受影響（最高法院109年
    度台上大字第3826號裁定意旨參照）。又最高法院109年度
    台上大字第3536號裁定意旨揭示之多數說見解，認被告在「
    戒癮治療」完成前，難謂得與觀察、勒戒等處遇「已執行完
    畢」等同視之，「附命緩起訴」因已撤銷，被告之「戒癮治
    療」並未完成，自與觀察、勒戒等處遇執行完畢有別；且基
    於平等原則，仍應與「未曾受觀察、勒戒處分」者為相同處
    理，而無從逕予追訴處罰，仍應適用修正後毒品條例第20條
    第1項規定辦理。最高法院110年度台非字第98號判決意旨亦
    認被告於緩起訴期間未完成戒癮治療，經檢察官撤銷緩起訴
    處分，因不等同曾受觀察、勒戒之處遇，自應回復原緩起訴
    處分不存在之狀態，由檢察官依現行法規定為相關處分，不
    得逕行起訴。
四、綜上所述，本次毒品危害防制條例修正施行前，檢察官已起
    訴（包含聲請簡易判決處刑）繫屬於法院之施用毒品案件，
    倘符合上揭情形者，依本次修正後之毒品危害防制條例第20
    條、第24條等規定，應由檢察官視個案情形為適當之處遇，
    而因有上開法律規定與實務見解改變之情事變更事由，檢察
    官前所為之起訴程序即屬違背規定，法院自應諭知不受理之
    判決。　　 
五、撤銷改判之理由：
  ㈠原審以被告犯罪之事證明確，予以論罪科刑，固非無見。然
    查，被告前因施用毒品案件，先後經臺灣桃園地方檢察署檢
    察官於107年6月19日以107年度毒偵字第614號（下稱「前案
    」）、於107年9月28日以107年度毒偵字第4997號（即「本
    案」）為附命戒癮治療之緩起訴處分，前案之緩起訴期間為
    107年7月5日至109年1月4日（履行期間自107年7月5日至108
    年7月4日），本案之緩起訴期間自107年11月8日至109年5月
    7日（履行期間自107年11月8日至108年11月7日）；嗣於緩
    起訴期間內，經同署觀護人室採尿送檢呈甲基安非他命陽性
    反應，而有毒品戒癮治療實施辦法及完成治療認定標準第12
    條第4款之情形，經檢察官分別於108年4月15日以108年度撤
    緩字第118號撤銷前案之緩起訴處分、於108年5月7日以108
    年度撤緩字第248號撤銷本案之緩起訴處分，前案及本案之
    戒癮治療程序則以「履行未完成」結案（其中前案之戒癮治
    療程序，則僅完成9次門診追蹤、6次團體輔導課程；本案則
    屬併案進行）。嗣前案經同署檢察官以108年度撤緩毒偵字
    第286號聲請簡易判決處刑，經原審法院以108年度桃原簡字
    第184號判處有期徒刑2月確定；本案則經同署檢察官以108
    年度撤緩毒偵字第364號聲請簡易判決處刑等情，有本案被
    告前案紀錄表、上開108年撤緩字第118號撤銷緩起訴處分書
    （見本院卷第49頁）在卷可查，並經本院職權調閱前案全卷
    核閱無訛。且被告其後雖有再因施用毒品案件，經法院判處
    罪刑確定且執行完畢之紀錄，但始終未曾受觀察、勒戒或強
    制戒治之情形，有前述本院被告前案紀錄表存卷可考。準此
    ，揆諸前揭最高法院109年度台上大字第3536號裁定、110年
    度台非字第98號判決意旨，被告既然於前揭緩起訴處分中均
    未完成戒癮治療期程，即未完成視同觀察、勒戒之戒癮治療
    ，自難等同曾受「觀察、勒戒或強制戒治」執行完畢視之。
    從而，被告即屬未曾接受觀察、勒戒或強制戒治之執行，自
    應依修正後之毒品危害防制條例第20條第1項、第24條規定
    ，由檢察官基於一次性之整體規劃而重啟處遇程序，視被告
    個案情形，是否適合「觀察、勒戒或強制戒治」或給予「附
    命完成戒癮治療緩起訴處分」之機會，非得由檢察官逕予起
    訴。雖檢察官前依修正前毒品危害防制條例規定聲請簡易判
    決處刑，程序固未違背當時之規定，然本次毒品危害防制條
    例修正後，其聲請簡易判決處刑之程序即屬違背規定，依刑
    事訴訟法第303條第1款規定，自應諭知不受理判決，原判決
    逕為罪刑之宣告，容有違誤。
　㈡準此，被告雖未執此上訴而僅請求從輕量刑等語，然此為本
    件程序上先決問題，原判決既有此未恰之處，即屬無可維持
    ，應由本院將原判決撤銷，諭知不受理判決，並不經言詞辯
    論為之。
據上論結，應依刑事訴訟法第369條第1項前段、第364條、第303
條第1款、第307條，判決如主文。 
中　　華　　民　　國　　110 　年　　5 　　月　　14　　日
                  刑事第十一庭  審判長法　官  周煙平
                                      法　官  吳炳桂
                                      法　官  陳俞伶
以上正本證明與原本無異。
不得上訴。
                                      書記官  朱家麒
中　　華　　民　　國　　110 　年　　5 　　月　　14　　日